最高法院刑事判決　　　　　　九十六年度台上字第六四五六號
上　訴　人　甲○○○
上列上訴人因偽造文書案件，不服台灣高等法院中華民國九十五
年四月十二日第二審判決（九十四年度上訴字第四一六一號，起
訴案號：台灣宜蘭地方法院檢察署九十四年度偵緝字第五四號）
，提起上訴，本院判決如下：
    主  文
原判決撤銷，發回台灣高等法院。
    理  由
本件原判決認定上訴人甲○○○有第一審判決書事實欄所載之犯
行，因而維持第一審依行為時牽連犯關係從一重論以上訴人行使
偽造私文書，足以生損害於他人罪，量處有期徒刑七月之判決，
而駁回上訴人在第二審之上訴；固非無見。
惟查：(一)、有罪之判決書應記載事實，所謂事實不僅指犯罪之行
為而言，即犯罪之時日、處所、動機、目的、手段與結果等與論
罪科刑有關之事項，亦應依法明確認定予以詳細之記載，始足以
為適用法律之依據。原判決援用第一審判決書所記載之事實、證
據及理由，認定上訴人於民國八十八年十月間自任會首召集每會
新台幣（下同）二萬元之互助會（下稱系爭互助會），會首連同
會員共計四十三人。詎其於九十年八月五日之第二十三會時，竟
未經會員謝秀珠（以其夫「朱金龍」名義參加系爭互助會）之同
意，即擅自冒用「朱金龍」之名義偽造標單，並在該標單上記載
投標金額為四千元而參與投標而得標，致系爭互助會各該活會會
員均陷於錯誤，而詐得各該活會會員會款一萬六千元等情，乃併
論以行使偽造私文書及詐欺取財罪二罪。然其對於前揭受騙而交
付會款之活會會員姓名為何？人數共有若干？以及上訴人共計詐
得會款之總金額多寡？均未於事實欄內詳加認定記載明白，依上
述說明，自不足以為論罪科刑及適用法律之依據。(二)、本件原判
決所援用第一審判決書之事實欄內僅記載上訴人冒用「朱金龍」
之名義，偽造其標單，並在該標單上載明「投標金額為四千元」
而參與投標等情，並未記載上訴人有同時在該標單上偽造「朱金
龍」署押之事實，但其理由欄內卻說明上訴人有偽造「朱金龍」
簽名之行為云云（見原審判決書第六頁第一行），其理由之說明
失其事實之根據，亦有可議。又偽造之印章、印文或署押，不問
屬於犯人與否，沒收之，刑法第二百十九條定有明文。原判決所
援用第一審判決書之理由欄內既說明上訴人有在其所偽造之標單
上偽造「朱金龍」簽名（即署押）之行為，但其理由欄內僅說明
本件何以無庸將其所偽造之「標單」宣告沒收之理由，對於上訴
人所偽造「朱金龍」之署押何以毋庸宣告沒收，並未一併論敘明
白，亦嫌理由欠備。(三)、原判決援用第一審判決書所記載之理由
謂：上訴人於九十年八月五日偽造（朱金龍投標之）標單參與競
標而得標，嗣因被害人謝秀珠（下稱謝女）質問此事，方開立面
額八十四萬元之支票以償還謝女因標取九十年八月五日之會本應
獲取之會款云云（見原判決第四頁第二十二至二十六行），而以
上訴人簽發前揭支票交付謝女之事實，作為不利於上訴人之論據
之一。然謝女於第一審證稱：上訴人係在九十一年十月八日或九
日簽發上述八十四萬元支票交伊，而伊係在同年月十日之後始知
被冒標之事等語（見一審卷第九十一頁）。可見上訴人係在謝女
發現其冒標之前，即已簽發上述支票交付謝女，原判決謂上訴人
係在謝女質問其冒標之事後，始簽發上述支票交付謝女一節，似
與謝女前揭所述不符。究竟上訴人簽發上述支票予謝女之原因為
何？與其冒標會款有無關聯？原判決未加以釐清明白而於理由內
為上開論斷，尚嫌未洽。以上或為上訴意旨所指摘，或為本院得
依職權調查之事項，應認原判決有撤銷發回更審之原因。又中華
民國九十六年罪犯減刑條例已於九十六年七月四日制定公布，並
於同年月十六日生效施行，案經發回，應注意本件有無前揭減刑
條例規定之適用，附此敘明。
據上論結，應依刑事訴訟法第三百九十七條、第四百零一條，判
決如主文。
中　　華　　民　　國　九十六　年　 十一　 月　二十二　日
                      最高法院刑事第十二庭
                          審判長法官  洪　文　章
                                法官  王　居　財
                                法官  郭　毓　洲
                                法官  黃　梅　月
                                法官  邱　同　印
      本件正本證明與原本無異
                                      書  記  官
中　　華　　民　　國　九十六　年　 十一　 月　二十七　日
                                                      V
